臺灣高等法院刑事判決
110年度上訴字第2004號
上  訴  人  臺灣士林地方檢察署檢察官
被      告  林依璇




上列上訴人因被告毒品危害防制條例案件，不服臺灣士林地方法
院109年度訴緝字第40號，中華民國110年4月15日第一審判決（
起訴案號：臺灣士林地方檢察署108年度毒偵字第296號），提起
上訴，本院判決如下：
    主  文
上訴駁回。               
    理  由
一、公訴意旨略以：被告乙○○基於施用第一級、第二級毒品之犯
    意，先於民國108 年1 月16日某時許，在宜蘭縣○○市○○路00
    0 巷00號0 樓住處內以將甲基安非他命放入玻璃球燒烤吸食
    所生煙霧之方式施用第二級毒品甲基安非他命1 次；又於10
    8 年1 月16日晚上23時15分許，乘坐車牌號碼0000-00 號自
    小客車在臺北市○○區○○○路0 段000 號前時，以將海洛因摻
    入香菸吸食方式施用第一級毒品海洛因1 次。嗣於108 年1 
    月16日晚上23時15分許，因車牌號碼0000-00 號自小客車在
    臺北市○○區○○○路0 段000 號前行跡可疑，而經警攔查，當
    場在乙○○身上扣得第一級毒品海洛因11小包（含袋毛重7.82
    公克、純質淨重合計2.66公克）、第二級毒品甲基安非他命
    1 袋（含袋毛重0.2670公克、驗餘淨重0.0608公克）、電子
    磅秤1 個、行動電話（廠牌UNISCOPE、門號0000000000、序
    號000000000000000 ）1 支、行動電話（廠牌蘋果、門號00
    00000000、序號000000000000000 ）1 支、蘋果IPOD（粉紅
    色）（序號000000000000）1 支等物，復經其同意採尿送驗
    結果，呈嗎啡、可待因及安非他命、甲基安非他命陽性反應
    ，始悉上情。因認被告所為各涉犯毒品危害防制條例第10條
    第2 項之施用第二級毒品罪嫌、第10條第1 項之施用第一級
    毒品罪嫌等語。
二、檢察官上訴意旨略以：
　㈠毒品危害防制條例第35條之1立法理由載明：「關於具體案件
    適用新舊法之說明如下：若該等案件於修正施行前已繫屬於
    法院或少年法院（地方法院少年法庭）者，為求程序之經濟
    ，法院或少年法院（地方法院少年法庭）應依修正施行後之
    規定處理，即應依職權為觀察、勒戒或強制戒治之裁定。依
    修正施行後之規定，受觀察、勒戒人無繼續施用傾向者或強
    制戒治期滿後，應為不起訴處分或不付審理之裁定者，法院
    或少年法院（地方法院少年法庭）應為免刑之判決或不付審
    理之裁定。」。而本案被告係於修正後之毒品危害防制條例
    施行前，於108年6月5日提起公訴並繫屬於原審法院，揆諸
    上開見解，縱原審判決認本案起訴程序違背規定，亦應逕為
    觀察勒戒裁定，尚非逕為不受理判決。且附命完成戒瘾治療
    之缓起訴處分，係屬檢察官於偵查中之職權，犯施用第一、
    二級毒品之罪者，檢察官於偵查中本會裁量被告應以毒品危
    害防制條例第24條附命完成戒癮治療之緩起訴處分抑或以同
    條例第10條提起公訴，檢察官既已選擇提起公訴，自無所謂
    檢察官未及審酌裁量權之問題，原審判決逕認檢察官未及審
    酌行使緩起訴處分之裁量權，剝奪被告可能受有緩起訴之非
    拘束人身自由處分之可能性，而不適用毒品危害防制條例第
    35條之1規定，實有判決違背法令之違誤等語。
　㈡又原審判決認「…。是檢察官若認為被告尚有依毒品危害防制
    條例第24條規定為附命完成戒癮治療緩起訴處分之可能性時
    ，即非屬毒品危害防制條例第35條之1第2項後段所定之情形
    。」云云。惟查，本件被告因其他毒品案件需在監執行至11
    3年8月9日始能出監，有法務部完整矯正簡表乙份附卷可稽
    ，故本件檢察官根本無法命被告為戒癮治療而為緩起訴處分
    ，是原審判決逕認檢察官未及審酌行使緩起訴處分之裁量權
    ，剝奪被告可能受有緩起訴之非拘束人身自由處分之可能性
    ，而不適用毒品危害防制條例第35條之1規定，有判決違背
    法令之違誤。請將原判決撤銷，更為適當合法判決云云。
三、按毒品危害防制條例第24條業於109年1月15日修正公布，並
    於110年5月1日公告施行，修正後第24條第2項規定「前項緩
    起訴處分（即附命緩起訴），經撤銷者，檢察官應『繼續偵
    查或起訴』」，係為貫徹新修正毒品危害防制條例將施用毒
    品者視為病患，為使其獲得有利於戒除毒品適當處遇所為修
    正意旨，自與修正前毒品危害防制條例第24條第2項所指「
    依法追訴」尚屬有間，參酌該條修正精神及立法理由：「緩
    起訴處分是利用『機構外』之處遇，協助施用毒品者戒除毒癮
    ，為達成戒除毒癮之目的，於撤銷緩起訴處分後，宜由檢察
    官依法繼續偵查或起訴，亦即仍有現行條文第20條觀察、勒
    戒及強制戒治制度之適用，俾利以『機構內』之處遇方式協助
    其戒除毒癮，亦得為不同條件或期限之緩起訴處分」，修正
    後同條第2項規定：「前項緩起訴處分，經撤銷者，檢察官
    應繼續偵查或起訴」，換言之，立法者所著重者，與先前實
    務多數見解所認「附命緩起訴處分已經給予施用毒品者戒毒
    自新機會，而被告竟未能履行」，逕將附命緩起訴處分等同
    於已經接受觀察、勒戒處遇，且就該次施用毒品之犯行應逕
    行起訴已屬有別；亦即未曾經觀察、勒戒之被告因施用毒品
    ，經檢察官為附命緩起訴處分，若被告於緩起訴期間未完成
    戒癮治療，經檢察官撤銷緩起訴處分，應由檢察官依現行法
    規定為相關處分，不得直接起訴或聲請簡易判決處刑(最高
    法院110年度台非字第98號判決)。是依據前揭說明，立法者
    毋寧係將施用毒品者視為病患，故附命戒癮治療緩起訴處分
    經撤銷，應即回復為緩起訴處分前之狀態，是否應繼續偵查
    或起訴，則由檢察官視個案情節，並視被告先前有無受觀察
    、勒戒或強制戒治執行完畢，與本次經撤銷緩起訴處分所涉
    之施用毒品犯行，是否於3年內所犯，而區分得否逕行訴追
    或需再依被告個案情節裁量，聲請法院裁定觀察、勒戒或再
    為附命完成戒癮治療等適當之處理。
四、另按毒品條例第35條之1第2款規定，係仿87年5月20日修正
    施行之第35條所增訂，然斯時毒品條例對施用毒品者戒癮治
    療處遇方式僅有「觀察、勒戒或強制戒治」一途，與之後歷
    次修法已得為多元處遇，誠難相提並論，適用上自應與時俱
    進，且該條文第 2款前段所稱「審判中之案件，由法院或少
    年法院（地方法院少年法庭）依修正後規定處理」，旨在規
    範修正施行前已繫屬於法院之是類案件，法院應按其訴訟程
    序進行程度，適用修正後相關規定為審認，並未明文應一律
    依職權裁定觀察、勒戒。則法院對於審判中之案件，視個案
    情形，分別裁定令入勒戒處所觀察、勒戒，或判決不受理，
    俾檢察官衡酌判斷如何經由多元化之緩起訴處遇達成戒除毒
    癮目的，均屬「依修正後規定處理」之範疇。至於立法理由
    究非法律條文，且所載由法院依職權為觀察、勒戒之裁定，
    僅止於謀求程序之經濟，並未兼顧被告得獲多元處遇之權益
    保障，宜解釋為例示說明，無從執此逕謂立法者有意排除其
    他修正後規定之適用。準此，法院依職權裁定觀察、勒戒，
    或為不受理之判決，依憑法條文義、立法理由，或基於被告
    利益、修法意旨，均屬有據，為求彈性適用，以期兼容並蓄
    ，俾於程序經濟及被告利益間取得平衡，復衡以毒品條例為
    防制毒品危害，維護國民身心健康之立法目的，暨本次擴大
    檢察官對施用毒品者附條件緩起訴之範圍，使其能視個案具
    體情節給予適當多元處遇之修法精神，法院自得斟酌個案情
    形，就本次再犯第10條之罪，距最近1次觀察、勒戒或強制
    戒治執行完畢釋放後，已逾 3年者，就依職權裁定令被告入
    勒戒處所觀察、勒戒，或依刑事訴訟法第303條第1款規定為
    不受理之判決，擇一適用（最高法院109年度台抗字第1771
    號裁定意旨參照）。
五、經查：
　㈠被告前因施用毒品案件，經臺灣板橋地方法院（現已改制為
    臺灣新北地方法院）以98年度毒聲字第861 號裁定送觀察勒
    戒後，認無繼續施用毒品之傾向，於98年7 月28日釋放出所
    ，並經臺灣板橋地方檢察署（現已改制為臺灣新北地方檢察
    署）檢察官以98年度偵字第4528號為不起訴處分確定，其後
    雖再犯施用毒品罪，然均未曾接受觀察、勒戒或強制戒治之
    執行；又被告雖曾因施用毒品案件，經臺灣宜蘭地方檢察署
    檢察官以106 年度毒偵字第891 號為附命完成戒癮治療之緩
    起訴處分，緩起訴期間為107 年2 月23日至109 年2 月22日
    止，但因被告於前開緩起訴期間內，因未完成戒癮治療，且
    未按時至觀護人室進行追蹤輔導及不定期尿液採驗，經告誡
    均無效果，而經該署檢察官於107 年11月15日以107 年度撤
    緩字第191 號撤銷前揭緩起訴處分，並以108 年度撤緩毒偵
    字第2 號提起公訴，而由臺灣宜蘭地方法院以108 年度訴字
    第89號判決判處有期徒刑9 月，被告不服提起上訴，嗣經本
    院以108年度上訴字第2015號駁回上訴，再經最高法院以108
     年台上字第4286號駁回上訴確定在案等情，有前開緩起訴
    處分書、撤銷緩起訴處分書、起訴書及本院被告前案紀錄表
    在卷可按。而本案係由檢察官於108年6月5日對被告提起公
    訴，於108年8月12日繫屬原審法院，有臺灣士林地方檢察署
    108年8月12日甲○家紀108毒偵296字第1080035124號函及其
    上原審法院收狀章、臺灣士林地方檢察署檢察官108年度毒
    偵字第296號起訴書等在卷可稽(108年度審訴字第457號卷第
    5、11至14頁)，檢察官起訴時，修正後毒品危害防制條例第
    20條、第23條、第24條等規定既尚未施行，顯未及依修正後
    毒品危害防制條例相關規定，由檢察官基於一次性之整體規
    劃而重啟處遇程序，視被告本案施用第一、二級毒品犯行情
    節，裁量、審酌被告究適合「觀察、勒戒或強制戒治」或給
    予「附命完成戒癮治療等緩起訴處分」機會，而聲請法院裁
    定令被告入勒戒處所觀察、勒戒或為附命戒癮治療緩起訴處
    分，甚至視被告於本案後已否另案經裁定送觀察、勒戒或強
    制戒治，而另為其他適法處理，均不得逕行追訴。又被告實
    際上既未完成戒癮治療，無從以等同曾接受「觀察、勒戒或
    強制戒治」執行完畢視之，且被告被訴施用第一、二級毒品
    時間為108 年1 月16日某時許及同日晚上23時15分許，距其
    最近1次強制戒治執行完畢已逾3年，依新修正毒品危害防制
    條例規定已不得追訴，故檢察官逕行提起公訴，核與毒品危
    害防制條例之法定訴追要件不符，其聲請程序違背規定，應
    諭知不受理判決。原判決亦為相同認定，自無違誤。
　㈡至檢察官如何執行「觀察、勒戒或強制戒治」或給予「附條
    件緩起訴處分」之機會乃屬檢察官職權範圍，縱被告現在監
    執行，亦非無待出監後執行附條件緩起訴處分之可能。法院
    當不能為求程序之經濟便宜行事，逕依職權裁定觀察、勒戒
    或強制戒治，而應嚴守程序上之正義，尊重檢察官之裁量權
    ，並保障施用毒品者能獲得妥適並完善治療或其他有利戒毒
    途徑處遇之機會。故檢察官就被告施用第一、二級毒品犯行
    逕行起訴，核與毒品危害防制條例之法定訴追要件不符，其
    聲請程序違背規定，自應諭知不受理判決。檢察官執前詞提
    起上訴，為無理由，應予駁回，並不經言詞辯論為之。
據上論斷，應依刑事訴訟法第368條、第372條，判決如主文。　
中　　華　　民　　國　　110 　年　　6 　　月　　30　　日
　　　　　　        刑事第七庭  審判長法　官  孫惠琳
　　　　　　　　　　　　　　　　　　  法　官  張育彰　　
　　　　　　　　　　　　　　　　　　  法　官  王惟琪
以上正本證明與原本無異。
施用第二級毒品部分，不得上訴。
施用第一級毒品部分，如不服本判決，應於收受送達後20日內向
本院提出上訴書狀，其未敘述上訴之理由者並得於提起上訴後20
日內向本院補提理由書（均須按他造當事人之人數附繕本）「切
勿逕送上級法院」。
                                      書記官  陳怡君
中　　華　　民　　國　　110 　年　　6 　　月　　30　　日